【裁判字號】    90,訴,237
【裁判日期】    900330
【裁判案由】    常業重利
【裁判全文】
臺灣臺中地方法院刑事判決                            九十年度訴字第二三七號
    公  訴  人  台灣台中地方法院檢察署檢察官
    被      告  丙○○
    選任辯護人  李宗炎
    被      告  戊○○
    選任辯護人  周春霖
右列被告等因常業重利案件，經檢察官提起公訴（八十九年度偵字第一八九九一號）
，本院判決如左：
    主  文
丙○○以乘他人急迫貸以金錢，而取得與原本顯不相當之重利為常業，累犯，處有期
徒刑捌月。
戊○○無罪。
    事  實
一、丙○○曾於民國（下同）八十九年四月八日因重利案件，經本院台中簡易庭判處
    有期徒刑三月，如易科罰金以三百元折算一日確定，甫於同年五月十二日易科罰
    金執行完畢，仍不知悔改，循正當途徑賺取生活之資，竟以取得與原本顯不相當
    之重利收入營生，自八十九年六月底某日起，即以在聯合報商業分類廣告紙上刊
    登「證件  可分期  有工作  0000000」等內容後，並輔以將上開電話轉
    接至其所有門號為0000000000或0000000000號行動電話，
    作為連絡工具之方式，復對外自稱為「經理」或「馬先生」，向不特定人招攬借
    款業務，遂於同年六月底某日，丙○○因乙○○及甲○○亟需現金週轉而播打上
    開電話聯絡，即相約在台中市○○路富仙大飯店前見面，旋上車於市區內閒逛，
    於車內，丙○○乘乙○○、甲○○急迫需款週轉之際，以每十天為一期，每借貸
    新台幣（下同）一萬元一期收取一千五百元至二千元不等利息之方式，分別陸續
    貸與乙○○、甲○○各五萬元，且交付借款時預扣一期利息，並要求乙○○、甲○○分別簽立借款金額三倍之本票，以及交付乙○○、甲○○之國民身分證，以
    供質押擔保，而依此取得與原本顯不相當之利息，並藉以為營生。嗣於八十九年
    十一月二十日上午十時五十分許，丙○○駕駛車牌號碼Ｍ７─８６５７號自用小
    客車，行至台中縣烏日鄉○○路三十六號「烏日鄉公所」前等候乙○○前來償還
    借款及利息之際，適為警據報已先至該處埋伏而當場查獲，並在該車內扣得乙○○、甲○○分別簽發之面額九萬元及六萬元本票各二紙及乙○○、甲○○國民身
    分證各一只（已分別發還具領）、行動電話（門號0000000000號）一
    支。
二、案經台中縣警察局烏日分局報請台灣台中地方法院檢察署檢察官偵查起訴。
    理  由
甲、有罪部分（即被告丙○○部分）：
一、訊據被告丙○○對右揭經營地下錢莊營生之犯罪事實，坦承在卷，核與被害人乙○○、甲○○於警訊、偵查及本院審理時所指述之借款情節相符，並有被害人乙○○、甲○○分別所簽發之擔保本票計四張扣案在卷可證；又被告丙○○為經營
    地下錢莊，於八十九年三月間即分別向證人丁○○、己○○購得前開行動電話門
    號，以供其作為重利放貸之聯絡工具，此有證人丁○○、己○○到庭分別證述綦
    詳在卷，足徵被告丙○○於本院審理中所為自白，核與事實相符，事證明確，其
    犯行足以認定。
二、按刑法上之普通重利罪與常業重利罪，除有無恃以維生之別外，前者以行為人乘
    他人輕率、急迫、無經驗、貸與金錢或其他物品，取得與原本顯不相當之重利為
    要件，後者以行為人明知社會上有因輕率、急迫、無經驗而舉債之人，而預設苛
    刻重利之條件，一俟不特定之人告貸，即藉以牟利營生足以當之，在一般情形，
    前者先有特定之被害人，且有可乘之機，後者先無特定之人，而係以概括的對不
    特定人為之，即得以一般之人為對象而成立（最高法院八十四年度台上字第五○
    二七號、八十五年度台上字第三八八二號判決參照），查被告丙○○係藉不特定
    之人急需現金週轉急迫之際，貸以款項，且被告於偵查中自承在此期間其貸借款
    項之對象人數至少有三、四名以上，足認其確有以重利為業，並賴以為生之常業
    事實。至其所貸借之金錢已否全數收回、所取得之利息是否足供其實際生活所需
    ，均不影響其上開常業重利犯行之認定。
三、核被告丙○○所為，係犯刑法第三百四十五條之常業重利罪。而被告丙○○曾有
    如事實欄所示之前科，有台灣台中地方法院檢察署刑案資料查註紀錄表一份在卷
    可稽，其於五年內再犯本件有期徒刑以上之常業重利罪，為累犯，應依法加重其
    刑。爰審酌被告丙○○年輕力壯，營生不循正軌，且方因重利案件經本院判處有
    期徒刑確定在案，竟旋以常業意思經營地下錢莊，利用他人急需款項之際，牟取
    厚利，嚴重破壞社會金融秩序，惟考量其犯後坦承犯行，態度良好等一切情狀，
    量處如主文所示之刑。
四、扣案如附表編號一所示之本票計四張，係借款人乙○○、甲○○所分別開立供為
    借款擔保之用，於借款人清償借款債務時，仍需返還借款人，核非被告丙○○所
    有，自不得宣告沒收；又如附表編號二所示之物，雖為被告所有，但並無證據證
    明被告以之供犯罪所用，自亦不得宣告沒收；至於被害人乙○○、甲○○之國民
    身分證業經其等領回，有贓物認領保管收據一紙在卷可憑，均附此敘明。
乙、無罪部分（即被告戊○○部分）：
一、公訴意旨另以：被告戊○○於八十九年十月間某日，基於與被告丙○○之犯意聯
    絡，即駕車至台中市○○路順天醫院附近向借款人乙○○、甲○○夫妻收取到期
    應繳付之利息，且於八十九年十一月二十日上午十時五十分許，被告戊○○隨同
    被告丙○○一同前往台中縣烏日鄉公所前等候向借款人乙○○收取借款及利息之
    際，為警當場查獲，因認被告戊○○亦涉有刑法第三百四十五條之常業重利罪云
    云。
二、按犯罪事實應依證據認定之，無證據不得推定其犯罪事實。又不能證明被告犯罪
    者，應諭知無罪之判決。刑事訴訟法第一百五十四條及第三百零一條第一項分別
    定有明文。次按共犯之成立，除共同實施犯罪行為者外，其就他人之行為負共犯
    之責者，以有意思聯絡為要件，若事前並未合謀，實施犯罪行為之際，又係出於
    行為者獨立之意思，即不負共犯之責，最高法院十九年上字第六九四號著有判例
    可稽。
三、本件公訴人認被告戊○○亦涉有刑法第三百四十五條之常業重利犯行，無非以告
    訴人乙○○、甲○○於偵查中之指訴、卷附之被告戊○○本人照片及被告戊○○
    與被告丙○○一同於前開時地為警當場查獲等為論據。訊據被告戊○○則堅詞否
    認伊有前揭犯罪事實，辯稱：伊並未向乙○○、甲○○收取過利息，查獲日是丙○○開車載伊，他並無說作何事，去哪裡，伊亦沒有問，伊雖曾以自己之行動電
    話播打丙○○前開供重利放貸用之行動電話聯繫，乃朋友之間聯絡，並無任何犯
    意聯絡等語。經查：本件告訴人乙○○、甲○○於警訊及本院審理時，均指稱係
    向被告丙○○辦理借貸手續，並不認識被告戊○○，且八十九年十月間至台中市
    ○○路順天醫院代被告丙○○收取利息款項之人，並非被告戊○○等語，核與被
    告丙○○於本件歷次警訊、偵審中所供述之情節相符；再者，告訴人乙○○於警
    訊時陳稱：「我只認識丙○○，他就是自稱經理之男子，另戊○○我就不認識，
    今日是第一次見面。」等語（見偵查卷第十六頁），以及告訴人甲○○於警訊時
    亦陳稱：「我只認識丙○○，他就是自稱經理之男子，另戊○○我不認識。」等
    語（見偵查卷第三十九頁反面），雖嗣後告訴人乙○○、甲○○於偵查中改稱被
    告戊○○係向其收取借款利息一次之人，並指認照片云云。然按告訴人之告訴，
    係以使被告受刑事訴追為目的，是其陳述是否與事實相符，仍應調查其他證據以
    資審認，最高法院著有五十二年台上字第一三○○號判例可資參酌。查本件告訴
    人乙○○、甲○○就被告戊○○是否有參與被告丙○○常業重利之犯行，先後指
    述不一，則其陳述已難採信；其次，被告戊○○雖乘坐被告丙○○所駕駛之上開
    自用小客車於前開時地為警埋伏當場查獲，且之前復有以行動電話聯繫，有通聯
    明細表在卷可考，惟既無通聯內容可資參酌，即尚難據此即認被告戊○○有參與
    被告丙○○前開犯行。再者，報紙廣告之刊登、放貸金錢交付等皆由被告丙○○
    一人所為，此亦據被告丙○○於歷次偵查及本院審理時供述明確，此外，本院復
    查無其它積極確切之證據，足以證明被告戊○○確係於八十九年十月間某日至台
    中市○○路順天醫院附近代被告丙○○向告訴人乙○○、甲○○收取借款利息或
    明知被告丙○○係從事公訴人所指之重利犯行，揆諸首揭說明，既不能證明被告
    戊○○與被告丙○○間有任何犯意聯絡或行為分擔，自應諭知無罪之判決，以示
    審慎。
據上論斷，應依刑事訴訟法第二百九十九條第一項前段，第三百零一條第一項，刑法
第三百四十五條、第四十七條，罰金罰鍰提高標準條例第一條前段，判決如主文。
中      華      民      國    九十      年      三      月     三十     日
                                    臺灣臺中地方法院刑事第七庭
                                        法  官  夏  一  
右正本證明與原本無異。
如不服本判決，應於送達後十日內向本院提出上訴狀（須附繕本），上訴於台灣高等
法院台中分院。
                                        書記官
中      華      民      國    九十      年      三      月     三十     日
附錄論罪法條全文：
刑法第三百四十四條：
乘他人急迫、輕率或無經驗，貸以金錢或其他物品，而取得與原本顯不相當之重利者
，處一年以下有期徒刑、拘役或科或併科一千元以下罰金。
刑法第三百四十五條：
以犯前條之罪為常業者，處五年以下有期徒刑，得併科三千元以下罰金。
附表：
┌──┬──────┬───┬─────────────────────┐
│編號│項 目 名 稱 │數 量 │     備                            註     │
├──┼──────┼───┼─────────────────────┤
│一  │借款人乙○○│計四張│附於台中縣警察局烏日分局刑事案件偵查卷宗內│
│    │、甲○○所分│      │，票號00000000、00000000、00000000、893604│
│    │別簽發面額陸│      │9號。                                     │
│    │萬元、玖萬元│      │                                          │
│    │之本票      │      │                                          │
├──┼──────┼───┼─────────────────────┤
│二  │行動電話手機│ 壹具 │門號為0000000000號。                      │
└──┴──────┴───┴─────────────────────┘


司法院資訊處製作；財團法人民間司法改革基金會備份。
